【裁判字號】    92,上易,1753
【裁判日期】    921127
【裁判案由】    竊盜
【裁判全文】
臺灣高等法院臺中分院刑事判決                  九十二年度上易字第一七五三號
    上  訴  人  臺灣台中地方法院檢察署檢察官
    被      告  丙○○
    選任辯護人  徐盛國律師
右上訴人因被告竊盜案件，不服台灣台中地方法院中華民國九十二年七月二十八日之
判決（檢察官原以台灣台中地方法院檢察署九十二年度偵字第一八四九四號聲請書，
向原審法院豐原簡易庭聲請簡易判決，判決後被告上訴，經台灣台中地方法院合議庭
認不宜以簡易判決處刑，改依通常程序審理，而以九十二年度豐簡上字第一二八號為
第一審判決），提起上訴，本院判決如左：
      主  文
上訴駁回。
      理  由
一、檢察官聲請簡易判決處刑意旨略以：緣被告丙○○所有坐落臺中縣東勢鎮○○段
    四○六地號土地，與告訴人甲○○○所有之同段四○七地號土地毗鄰，於民國八
    十八年一月間，案外人即告訴人之夫許朝郎（已死亡）曾自四○六地號土地挖取
    土壤一批，覆蓋於四○七地號土地上，雙方因此產生糾紛。詎被告明知前揭土壤
    已成為四○七地號土地之一部分，且其兄許仁常因未徵得告訴人同意，即擅自挖
    走四○七地號土地之土壤，而遭法院判處竊盜罪，竟仍意圖為自己不法之所有，
    於九十一年八月十七日上午九時三十分許，未經告訴人之同意，即擅自竊取四○
    七地號土地之土壤一批（挖掘面積約十坪、深度約十五公分，下稱系爭土壤），
    得手後用以覆蓋於四○六地號（聲請簡易判決處刑書誤載為四○七地號）土地上
    供己使用，因認被告涉有刑法第三百二十條第一項之普通竊盜罪嫌。
二、按犯罪事實應依證據認定之，無證據不得認定犯罪事實；不能證明被告犯罪或其
    行為不罰者應諭知無罪之判決，刑事訴訟法第一百五十四條第二項及第三百零一
    條第一項分別定有明文。又按認定犯罪事實所憑之證據，雖不以直接證據為限，
    間接證據亦包括在內，然而無論直接證據或間接證據，其為訴訟上之證明，須於
    通常一般人均不致有所懷疑，而得確信其為真實之程度者，始得據為有罪之認定
    ，倘其證明尚未達到此一程度，而有合理之懷疑存在時，即難遽採為不利被告之
    認定，此已有最高法院七十六年度台上字第四九八六號判例可資參照。另刑法上
    之竊盜罪，須意圖為自己或第三人不法之所有，而取他人所有物，為其成立要件
    ，若行為人因誤信該物為自己所有，而取得之，即欠缺意思要件，縱其結果不免
    有民事上之侵權責任，要難認為構成刑法上之竊盜罪，最高法院二十三年上字第
    一八九二號著有判例可資參照。
三、本件聲請簡易判決處刑意旨認被告涉犯普通竊盜罪嫌，無非以被告供述、告訴人
    指訴、土地所有權狀、地籍圖謄本、現場圖、臺灣高等法院臺中分院刑事判決、
    照片等為其主要論據。訊據被告固承認於右揭時地，自四○七地號土地上挖取系
    爭土壤之事實，然堅決否認有何竊盜犯行，並辯稱：伊是因為告訴人之夫許朝郎
    先挖走伊與許仁常的土壤，導致伊無法種植梨樹，所以才去挖一些土回來，伊認
    為伊是挖回自己的土壤，而且伊在挖土前，曾向管區警員報備，這樣應該不是竊
    盜，另外伊雖然知道許仁常因為從四○七地號土地挖除移走土壤而被法院判刑，
    但是伊認為土壤是伊與許仁常的，法院這樣判伊不服，況且伊被許朝郎挖走的土
    壤比許仁常去挖回來的多，所以伊還要再挖一些回來等語。
四、經查：
  (一)公訴人所指被告於右揭時地，自告訴人所有四○七地號土地挖取系爭土壤一事，
    業據告訴人指訴綦詳，並為被告所自承，且有四○七地號土地之土地所有權狀影
    本及現場照片四幀在卷可稽（見偵卷第一○、一三、一四頁），堪信為真實，惟
    此僅足以證明被告有自告訴人土地挖除移走系爭土壤之客觀事實，尚不足以證明
    被告主觀上係基於為自己或第三人不法所有之意圖，而取走系爭土壤，先予敘明
    。
  (二)又上開四○七號土地原為告訴人之夫許朝郎所有，而與許仁常所有之四三九地號
    土地及被告所有之四○六地號土地相毗鄰，該三筆土地於八十七年間經過地政機
    關重測結果，雙方各須返還部分土地予對方。許朝郎於得知上情後，於八十八年
    一月間，未經徵得許仁常及被告之同意，即從重測後其應返還予許仁常及被告之
    四○七地號土地上挖取深度四十公分左右之土壤，填充於重測後確定屬於其自有
    之四○七地號土地上，許朝郎並因此經檢察官以竊盜罪提起公訴，嗣許朝郎於法
    院審理時死亡，經法院對許朝郎所涉竊盜案件為公訴不受理之判決，而上開原屬
    許朝郎所有之四○七地號土地遂由其妻即告訴人繼承等情，業據本院調閱臺灣臺
    中地方法院檢察署八十八年度偵字第八六七四號、原審八十八年易字第三三七六
    號竊案案件卷宗，查明屬實，故本件被告所取回之土壤，原係告訴人之夫自重測
  後屬於被告與證人許仁常土地上所挖取之土壤應堪認定。又告訴人之夫許朝郎既
    已死亡，而由告訴人繼承上開土地之所有權，同理，依法告訴人亦繼承其夫許朝
    郎之返還土壤之債務亦堪認定。檢察官上訴認定告訴人繼承土地後，即由告訴人
    重新建立持有關係而與其夫許朝郎先前行為無關，顯屬誤會，不足採信。
  (三)被告於挖取告訴人四○七地號土地之土壤前，曾向管區警員報備一節，業據證人
    即臺中縣警察局東勢分局大茅埔派出所警員陳奕燈於原審調查時證稱：「九十一
    年八月間，丙○○到派出所找我，他說土地重測後甲○○○佔用他的土地，他說
    他想要把土壤挖回來，所以來備案」等語明確（見原審卷第四一頁）。另被告挖
    取系爭土壤時，告訴人本人亦在現場，親眼目睹被告以鋤頭挖取系爭土壤後，以
    手推車搬運，並將系爭土壤覆蓋在被告所有之四○六地號土地上等情，亦據告訴
    人於警訊時陳明：伊親眼看到丙○○用鋤頭挖取，以手推車搬運，他將土方填在
    他所有之四○六地號土地上等語在卷（見偵查卷第八頁），足見被告挖取土壤之
    行為事前既有向警員報備，且挖取時告訴人亦在場，被告顯非趁告訴人不知之情
    形下而挖取，故被告之行為顯與竊盜行為不符。
  (四)本件被告主觀上既認定上開土壤係告訴人之夫許朝朗先前自被告與許仁常土地上
    所挖走之土壤，原屬其與許仁常所有，才訴請檢察官偵辦，並經檢察官對許朝郎
    依竊盜罪提起公訴，益使被告更加確信上開土讓係其與許仁常所有。被告主觀上
    基於此種認知，而動手取回上開土壤，其主觀上難謂有何竊取他人之物之不法所
    有意圖。況被告於挖取前先向警方報備，且挖取時告訴人亦在場，倘被告有不法
    所有之意圖，豈會毫無顧忌公然挖取？足見被告主觀上認為確實其所有，其因告
    訴人之夫許朝朗已死亡而不知如何取回土壤，以致自行挖回土壤甚明。
  (五)另許朝郎前案係於八十八年一月間，自應返還予被告及許仁常之土地上挖除移走
    土壤，並填補於自己所有之四○七地號土地上，迄本案被告挖取系爭土壤之時間
    （九十一年八月十七日），相隔已有三年七月之久，因土壤為構成土地之重要成
    分，加以原遭許朝郎挖除移走之土壤，在歷經如此長時間之風吹日曬雨淋下，在
    法律評價上，或可視為四○七地號土地成分之一，而應連同四○七地號土地併歸
    屬於許朝郎或其繼承人即告訴人所有，然被告乃國小畢業且畢生從事農作物栽植
    之人，並未具備法律專門知識，實難苛求被告於挖取系爭土壤前，即能設想到此
    點。至於許仁常於被告挖取系爭土壤前，雖已於九十年九月間，自告訴人所有之
    四○七地號土地挖取土壤，事後並經臺灣高等法院臺中分院於九十一年七月三十
    一日，以九十一年度上易字第八七四號判處拘役三十日確定，有該刑事判決附卷
    可憑（見偵卷第六二至六八頁），惟上開判決之認定結果，本院本於審判獨立原
    則，自不受拘束，且依照判決書之記載，許仁常所挖除之土壤深度約十五公分，
    而許朝郎前案所挖除之土壤深度係四十公分左右，被告主觀上因此認為其與許仁
    常遭許朝郎竊取之土壤尚未全部取回，其仍有權挖除移走系爭土壤，並非全然無
    憑，尚無從據此而推斷被告主觀上有為自己不法所有之意圖。
  (六)又告訴人之夫許朝郎於挖取上開四○七地號土地之土壤時，毗鄰之四○六地號土
    地雖非登記為被告所有，而係登記為證人即被告之姪兒乙○○所有，惟查：上開
    四○六地號土地原本確實被告所有，僅係代書於辦理登記時誤載，嗣於本件重測
    後土地糾紛後之八十八年三月十六日，才辦理登記為被告所有等情，業經證人乙○○於本院證述明確（見本院卷第九○頁），且告訴人於本院亦指稱當時土地登
    記為乙○○明下，重測後伊想將這塊地交還給丙○○，但重測人員稱登記名義人
    為乙○○，應該交還給乙○○才不會有糾紛等語（見本院卷第六○頁），足徵上
    開四○六地號土地確實屬於被告所有，且告訴人主觀上亦認定上開四○六地號土
    地屬於被告所有無訛。檢察官上訴指稱被告原非上開四○六地號土地所有權人云
    云，亦有誤會。
  (七)又告訴人於本院雖提出證人乙○○於八十八年十二月八日所出具之同意書一紙，
    欲證明「其夫許朝朗先前挖取土壤係經土地所有權人乙○○同意」之事實，惟上
    開同意書內容雖載明「於民國八十八年元月十日之前（在本人尚未出售四○六土
    地之前），甲○○○曾當面徵詢本人同意將東勢鎮○○段四○六地號重測後，許
    朝郎之同段四○七地號返還本人部分之土地，其上之梨樹、土壤、鐵絲網、水泥
    柱、石頭、農作改良物等同意交由許朝朗取回，本人完全同意」等文字，然本院
    揆其內容係屬證人乙○○審判之陳述，而被告之辯護人於本院以抗辯證人乙○○
    上開審判外之陳述無證據能力，依刑事訴訟法第一百五十九條第一項，自無證據
    能力，本院自不應再予審酌上開書面之內容。又因證人乙○○經被告辯護人聲請
    傳喚，欲證明上開四○六地號土地所有人為何人，經本院當庭曉諭檢察官，就告
    訴人提出同意書所欲證明之前揭事實，予以詰問，證人乙○○證稱：「當初告訴
    人是我嫂嫂，被告是我叔叔，但是我國中畢業不住在家鄉，當時他們二人就已經
    提出告訴，當時就我的工作而言，泥土對我不重要，對我叔叔比較重要，我為了
    息事寧人，所以才簽此同意書。（辯護人問：簽同意書時，有無細看同意書內容
    ？）當時我工作回來，有喝點酒，因為時間很久，我當時的心態就是說都是自己
    的人，不要告來告去，當時告訴人是告訴我說我大叔要告她，所以我才同意寫這
    份同意書。但是我沒仔細看同意書內容。（辯謢人問：所謂「大叔」是何人？）
    許仁常。（辯謢人問：當你簽了同意書之後，有無告訴丙○○你簽同意書？）沒
    有。因為當時跟丙○○沒有關係，因為當時是許仁常與告訴人在訴訟，我不知道
    是何人告何人。」等語（見本院卷第九二、九三頁），本院審之證人上開證詞，
    並無法證明證人乙○○於告訴人之夫許朝朗挖取土壤前確實曾同意挖取之事實，
    再參諸前揭所述告訴人當時主觀上亦認定四○六地號土地所有權人係被告，故告
    訴人豈會在其夫挖取土壤前，徵詢並非四○六地號土地真正所有權人之乙○○同
    意？故證人乙○○上開證詞應非子虛，而堪採信。從而本件並無證據足資證明告
    訴人之夫許朝郎先前挖取土壤之合法性，並進而推認被告挖取上開土壤確實有不
    法所有之意圖，併此敘明。
五、綜上所述，本件告訴人之夫許朝郎先前有挖取應返還被告與許仁常所有之上開四
    ○七土地之土壤，被告因此主觀上認定系爭土壤為自己所有，因告訴人之夫許朝
    郎死亡，其所涉竊盜罪案件又遭法院判決不受理，其不知如何取回土壤，才自行
    挖取，其主觀上實欠缺不法所有意圖。且被告於於挖取土壤時，事先向警方報備
    ，挖取時尚且當著告訴人面前公然挖取，亦與竊盜行為不符，此外檢察官又無其
    他舉證足讓本院心證達於毫無合理懷疑之程度，揆諸首揭判例意旨，被告上開竊
    盜犯嫌，應屬不能證明。原審據此諭知被告無罪之判決，核無不當，檢察官上訴
    仍執前詞認定被告犯罪，為無理由，應予駁回。
六、據上論結，應依刑事訴訟法第三百六十八條，判決如主文。
本案經檢察官丁○○到庭執行職務。
中      華      民      國      九十二    年    十一    月    二十七    日
                                   臺灣高等法院臺中分院刑事第八庭
                      審判長法  官  羅  得  村
                                               法  官  黃  文  進
                                               法  官  陳  毓  秀
右正本證明與原本無異。
不得上訴。
                                               書記官  吳  宗  玲
中      華      民      國    九十二     年     十一     月   二十九    日
                                                                        Ｆ


司法院資訊處製作；財團法人民間司法改革基金會備份。
